最高法院民事判決　　　　　　　　　　　　　　　　八十八年度台上字第九一一號
　　上　訴　人　甲○○
　　被 上訴 人　金果建設股份有限公司
　　法定代理人　麻　珩
右當事人間請求回復所有權事件，上訴人對於中華民國八十六年七月一日台灣高等法
院第二審判決（八十五年度上字第二○六三號），提起上訴，本院判決如左：
    主  文
原判決廢棄，發回台灣高等法院。
    理  由
本件原審維持第一審所為上訴人敗訴之判決，駁回其上訴，係以：上訴人起訴主張：
系爭坐落台北市北投區○○○路一巷九弄一號未辦理保存登記之房屋，係訴外人李超
向訴外人胡孝榮購買，嗣再售與伊，並於民國八十一年十一月十八日經台北市北投區
公所監證，是該房屋之所有權屬於伊，詎李超之債權人即被上訴人竟認該房屋為李超
（原判決誤載為上訴人）所有，並予以查封拍賣，且已拍定等情，爰依民法第七百六
十七條之規定，求為命被上訴人將系爭房屋之所有權回復為伊所有之判決。被上訴人
則以：系爭房屋之納稅義務人雖為上訴人名義，但其所有權仍屬於出資原始建造之債
務人李超，伊依法自得查封拍賣。又同一事件業經判決確定，上訴人更行起訴，亦有
不合等語，資為抗辯。查上訴人前主張系爭房屋為其所有，遭李超之債權人即被上訴
人聲請法院強制執行，而向台灣士林地方法院提起第三人異議之訴，該房屋於訴訟中
拍定，上訴人乃於台灣高等法院為訴之變更，請求回復其所有權，嗣經該法院以上訴
人並非系爭房屋之所有人，其於系爭房屋拍定後，為訴之變更，主張拍賣無效，請求
回復其系爭房屋所有權，為無理由，而予駁回，上訴人不服，提起上訴，經最高法院
於八十六年三月六日裁定駁回上訴確定，有台灣士林地方法院八十四年度訴字第六七
八號、台灣高等法院八十五年度上字第六四三號民事判決、最高法院八十六年度台上
字第六三一號民事裁定可憑，已生實體上之確定力。乃上訴人仍就同一法律關係，向
同一當事人，為同一之請求，顯違一事不再理法則，依民事訴訟法第二百四十九條第
一項第七款之規定，應以裁定駁回。第一審於八十五年十月十一日判決時，上開事件
尚未確定，故為上訴人敗訴之判決，惟其結果尚無二致，自應予維持。
惟按民事訴訟法第一百九十九條第二項規定，審判長應向當事人發問或曉諭，令其陳
述事實，聲明證據，或為其他必要之聲明及陳述，其聲明及陳述有不明瞭或不完足者
，應令其明或補充之。此為審判因定訴訟關係之闡明權，同時並為其義務，故審判
長對於訴訟關係未盡此項必要之處置，違背闡明之義務，其訴訟程序即有重大瑕疵，
而基此所為之判決，亦屬違背法令。查上訴人除前述主張及聲明外，於事實審亦主張
，伊有系爭房屋之事實上處分權，依民法第二百四十二條規定，得代位胡孝榮請求回
復所有權云云（見第一審卷一四七頁背面、一五○頁正、背面、一七○頁正面、一八
三頁正面、一八八頁背面、一九一頁正面、二五六頁正面、原審卷一三頁背面、一五
頁正面、一六頁正、背面、一七頁背面、一八頁正、背面、八四頁正面、八五頁背面
、八六頁正面、九四頁正面、一一一頁正面、一一二頁正、背面、一一三頁正面、一
四一頁正、背面）。又於原審先後聲明，請求伊以有事實處分權人身分，代位原始建
造人胡孝榮回復其所有權，並撤銷核發之權利證明書（見原審卷一○頁背面、二二○
頁正面）；請求被上訴人應將系爭房屋所有權返還胡孝榮，交由伊受領回復為伊所有
（見原審卷一一○頁背面）。則上訴人之聲明及陳述前後互歧，殊欠明瞭，原審審判
長未予闡明，令其明或補充之，以明瞭上訴人之聲明及陳述之真意為何，遽依前揭
理由為上訴人敗訴之判決，原審訴訟程序，即有重大瑕疵。上訴論旨，指摘原判決不
當，聲明廢棄，非無理由。
據上論結，本件上訴為有理由。依民事訴訟法第四百七十七條第一項、第四百七十八
條第一項，判決如主文。
中      華      民      國    八十八    年      四      月     三十     日
                              最高法院民事第二庭
                                  審判長法官  曾  桂  香
                                        法官  劉  延  村
                                        法官  徐  璧  湖
                                        法官  劉  福  聲
                                        法官  黃  秀  得
      右正本證明與原本無異
                                              書  記  官
中      華      民      國    八十八    年      五      月     十三     日
